【裁判字號】    90,上易,178
【裁判日期】    901120
【裁判案由】    損害賠償
【裁判全文】
台灣高等法院高雄分院民事判決  九十年度上易字第一七八號
      上    訴   人
      即附帶被上訴人  丁○○○.
      訴 訟 代 理 人  丙○.
      即附帶上 訴 人  甲○○.
                      乙○○
右當事人間請求損害賠償事件，上訴人對於中華民國九十年七月十六日台灣高雄地方
法院九十年度訴字第五五五號第一審判決提起上訴，被上訴人為附帶上訴，本院判決
如左：
    主      文
上訴及附帶上訴均駁回。
第二審訴訟費用關於上訴部分，由上訴人負擔，附帶上訴部分，由附帶上訴人負擔。
    事實及理由
壹、被上訴人請求非財產上損害賠償部分（即原審本訴部分）：
一、被上訴人主張：上訴人於八十八年一月十九日晚上，徒步由北向南穿越高雄市前
    鎮區○○○路，本應注意在設有行人穿越道之路段，行人不得在其三十公尺範圍
    內穿越道路，且行人穿越道路無警察指揮又無號誌指示者，應小心快速通行，以
    避免危險之發生；而當時雖係晚上，惟夜間有照明，天氣良好，路況正常，並無
    障礙物或其他缺陷，且依其智識、能力亦無不能注意之情事，詎上訴人竟疏未注
    意，未依規定行走行人穿越道，且疏未注意左右有無來車，即貿然沿行人穿越道
    旁由北向南緩慢穿越二聖二路，適有訴外人曾俊傑駕駛車牌號碼ＸＭＥ─四一五
    號重型機車，沿二聖二路快車道由西向東駛至該處，亦未注意汽車駕駛人行經學
    校、行人穿越道前之路段應減速慢行，作隨時停車之準備，並讓行人先行通過，
    致在未及煞車之情況下，自後撞擊上訴人之右大腿，訴外人曾俊傑亦人車倒地，
    因而受有顱內出血之傷害，雖經送醫急救，仍於同年月二十一日上午十時三十分
    許，傷重不治死亡。而被上訴人甲○○、乙○○分別為訴外人曾俊傑之父、母，
    爰依民法第一百九十四條之規定，請求上訴人給付被上訴人精神慰撫金各二百萬
    元等語。原審判決上訴人應給付被上訴人各二十萬元，上訴人就此部分提起上訴
    ，被上訴人答辯聲明：上訴駁回；並提起附帶上訴，其附帶上訴聲明：原判決不
    利部分廢棄，上訴人應再給付被上訴人各一百萬元。
二、上訴人則以：被上訴人提起本件訴訟，已逾二年之時效期間。另本件肇事地點之
    愛群國小設有兩處行人穿越道，故道路交通安全規則第一百三十四條第一款所指
    之三十公尺，應適用機車駛近第一處行人穿越道以西，而非駛離行人穿越道以東
    ，同條第三款之規定則為訓示規定，違反者僅有行政處罰，與本件車禍並無因果
    關係，故上訴人並無過失責任。又被上訴人財產甚豐，且訴外人曾俊傑就本件車
    禍之發生，應負百分之八十之責任，故被上訴人請求慰撫金，應屬過高等語置辯
    。原審判決後，其提起上訴，其上訴聲明：(一)原判決關於命上訴人應給付被上訴
    人各二十萬元之部分廢棄。(二)右開廢棄部分，被上訴人第一審之訴及假執行之聲
    請均駁回。而被上訴人提起附帶上訴，上訴人答辯聲明：附帶上訴駁回。
三、被上訴人主張其子曾俊杰因與上訴人發生本件車禍，致受有顱內出血，傷重而不
    治死亡，業經台灣高雄地方法院檢察署檢察官督同法醫相驗明確，製有勘驗筆錄
    、相驗屍體證明書、驗斷書，業經本院依職權調取本院八十九年度交上易字第五
    五號刑事案件卷宗，核閱屬實，並為上訴人所不爭，自堪信為真實。惟上訴人以
    前揭情詞抗辯。經查：
  (一)本件依附於警訊卷之警製道路交通事故調查報告表暨現場圖及現場照片顯示：被
    上訴人之子曾俊杰駕駛之機車刮痕，係在二聖二路東向快車道內，距快慢車道間
    之車道線０．六公尺，而刮痕起點自斑馬線東側約七．九公尺處，向東延伸長十
    四．五公尺，而現場均未發現有機車之煞車痕跡等情；及查肇事地點之愛群國小
    門前二聖二路上有東西側二處行人穿越道即斑馬線，此有該照片可查，雖上開警
    製道路交通事故調查報告表暨現場圖僅繪製一處行人穿越道斑馬線，惟該圖上所
    繪之行人穿越道應係愛群國小門前東側之行人穿越道，此為兩造所不爭。由此可
    知訴外人曾俊傑係沿二聖二路東向快車道由西往東方向行駛，及本件撞擊點並非
    在行人穿越道上，而係在愛群國小門前東側行人穿越道往東七．九公尺處。又徵
    之證人即案發時在肇事現場附近販賣檳榔之胡順猛於刑事案件警訊時證述：「婦
    人（指上訴人）從門口走出來，未走斑馬線，橫越中央分格線，行走至未到慢車
    道的白線內側，與騎重機車之年輕人從右側撞擊，年輕人機車倒地橫向滑行至二
    聖二路一八一號前停止，倒臥在地」等語（偵查卷第二二頁），嗣於原審刑事案
    件審理時證述：「被告（指上訴人）當時不是走得很快，他慢慢走，當時曾俊傑
    是騎在快車道，他當時速度很快，被告是走到二聖二路東向快車道時，遭曾俊傑
    駕駛之機車撞到」等語（原審刑事卷第三一頁），並當庭繪製上訴人行走路線之
    方向圖附於該刑事案卷可按，核與其上開警訊證詞相符。上訴人於警訊時且供承
    ：「我從學校大門口越過二聖二路時，忽然就有人從我的右側邊撞到我」等語，
    再佐以證人即現場處理警員張聖崇於原審刑事案件審理時到庭證述：被告當時坦
    承他是由北向南沿斑馬線旁穿越二聖二路，於行至二聖二路東西向車道中央分向
    線旁穿越二聖二路時，即斜向東邊漸漸靠近東向慢車道行走等語（原審刑事卷第
    三六頁），亦核與證人胡順猛所證相符。足證上訴人自愛群國小門口穿越二聖二
    路時，並未行走於行人穿越道，而係自該校門前東側行人穿越道旁東側由北向南
    慢慢步行穿越道路，並斜向行走至二聖二路東向快車道上距該校門前東側行人穿
    越道東側約七．九公尺處，及距快慢車道分道線約０．六公尺處，為訴外人曾俊
    傑騎機車自後撞及而發生車禍。是以訴外人曾俊傑騎機車沿二聖二路東向快車道
    行駛，途經愛群國小門前行人穿越道後，確係在二聖二路東向快車道上，自後撞
    擊未依規定行走行人穿越道之上訴人倒地無訛。
  (二)按汽車（包括機車）行近行人穿越道前，應減速慢行，遇有行人穿越時，無論有
    無交通警察指揮或號誌指示，均應暫停讓行人先行通過；又行人穿越道路，設有
    行人穿越道者，不得在其三十公尺範圍內穿越道路；且行人穿越道無警察指揮又
    無號誌指示者，應小心迅速通行，道路交通安全規則第一百零三條、第一百三十
    四條第一款及第三款後段分別定有明文，此為一般駕駛人及行人各應注意並能注
    意之事項。本件肇事地點三十公尺內設有行人穿越道，有上開道路交通事故調查
    報告表之記載可按，上訴人在肇事路段穿越道路，未依規定行走行人穿越道，亦
    未小心快速通過，違反上開規定甚明。上訴人雖抗辯係訴外人曾俊傑於行近愛群
    國小大門前第一處行人穿越道未減速接近，亦未依規定暫停讓行人先行通過為肇
    事原因，伊僅係違反行政罰，並無過失云云。惟本件訴外人曾俊傑騎乘機車沿二
    聖二路東向快車道行駛，途經愛群國小門前行人穿越道前，本應減速慢行，又適
    值該學校成人班下課時間，上訴人自校門口穿越道路之際，訴外人曾俊傑應暫停
    讓行人先行通過，詎訴外人曾俊傑未此之為而肇本件車禍，固為肇事主因。然上
    訴人行走於肇事路段，違規穿越道路且未小心快速通過，以避免危險之發生，而
    於快車道上為訴外人曾俊傑所騎機車所撞，訴外人曾俊傑人車倒地，致受顱內出
    血之傷而不治死亡。是上訴人違規穿越道路及未小心快速通過之行為，已造成訴
    外人曾俊傑死亡之結果，上訴人穿越道路不當及未小心快速通過之行為與訴外人
    曾俊傑之死亡二者間，難謂無相當因果關係，上訴人仍難辭其過失之咎。上訴人
    所辯並無過失云云，委不足採。及上訴人另辯以：道路交通安全規則第一百三十
    四條第一款所規定之範圍應適用於機車駛近肇事路段第一處行人穿越道以西，而
    非駛離行人穿越道以東云云，洵屬無據，所謂三十公尺自應包括行人穿越道之東
    西位置，所辯尚難憑採，其侵權行為之責任，堪以認定。又上訴人因上開車禍事
    故，亦經本院刑事庭以八十九年度交上易字第五五號刑事判決上訴人過失致死罪
    處有期徒刑五月，如易科罰金以三百元折算一日確定在案，此均有上開刑事案卷
    及判決足參。而本件肇事責任雖亦經高雄市政府建設局車輛行車事故鑑定委員會
    認定：上訴人穿越道路不當與訴外人曾俊傑行進行人穿越道前未減速慢行，均為
    肇事原因，惟該鑑定報告就上訴人穿越道路未小心快速通過，以避免危險之發生
    ，及訴外人曾俊傑騎機車行經肇事路段遇有行人穿越道路時，未暫停讓行人先行
    通過等過失情節未予認定，尚有未洽。
四、按因侵權行為所生之損害賠償請求權，自請求權人知有損害及賠償義務人時起，
    二年間不行使而消滅，民法第一百九十七條第一項前段定有明文。查本件車禍係
    於八十八年一月十九日發生，而上訴人起訴之日期為九十年一月十五日，有該起
    訴狀附卷足憑，因上訴人起訴之日期距車禍發生日起並未逾二年之期間，上訴人
    提起本件訴訟應在上開規定之時效期間內，是上訴人所辯，應不可採。
五、又按故意或過失，不法侵害他人之權利者，負損害賠償責任；不法侵害他人致死
    者，被害人之父、母、子、女及配偶，雖非財產上之損害，亦得請求賠償相當之
    金額，民法第一百八十四條第一項前段、第一百九十四條分別定有明文。上訴人
    未依規定行走行人穿越道致訴外人曾俊傑因車禍致死等情，業如前述，而被上訴
    人分別為訴外人曾俊杰之父、母，自可依上開規定請求非財產上之損害賠償甚明
    。查被上訴人甲○○自陳：伊高中畢業，目前從事裝璜事業，以前每月約收入四
    至五萬元，目前因經濟景氣不好，每月僅收入一、二萬元，名下雖有多筆不動產
    ，但係與他人合夥而登記其名下，目前設定抵押權之金額約為四千多萬元，實際
    借貸金額為三千八百十萬元等語（原審訴字卷第八一頁）；被上訴人乙○○自陳
    ：伊國小畢業，目前為家管，沒有收入，名下有三筆不動產，設定抵押權之金額
    為一千多萬元等語（原審訴字卷第八二頁）。上訴人自陳：伊國小肄業，職業家
    管，沒有收入等語（本院卷第三七頁），且均為對造所不爭執（本院卷第三八頁
    ）。復參以被上訴人甲○○名下擁有高雄市○○區○○段一小段三八四地號等土
    地計九筆、高雄市鼓山區○○○路二號等房屋計四筆、聯邦商業銀行股份有限公
    司等投資額計七百十二萬一千九百七十元；被上訴人乙○○名下擁有高雄縣旗山
    鎮○○段二九一之五二八地號等土地計三筆、高雄市前鎮區○○○路一五一號等
    房屋計二筆、中興商業銀行股份有限公司等投資額計九十七萬六千一百元；而上
    訴人名下擁有高雄市前鎮區二聖一巷二一之一號房屋及其上土地各一筆等情，有
    原審依職權向財政部高雄市國稅局調取兩造歸戶財產清單三紙在卷可稽（原審訴
    字卷第七一頁至第七五頁）。茲審酌兩造上開身分、地位、財產及被上訴人痛失
    愛子，哀慟逾恆，其精神上之損害不可謂不大等一切情狀，本院認被上訴人以請
    求賠償各一百萬元為適當。
六、按損害之發生或擴大，被害人與有過失者，法院得減輕賠償金額，或免除之，民
    法第二百十七條第一項定有明文。又本件上訴人不法侵害他人致死者，被上訴人
    為被害人之父、母，雖非財產上之損害，亦得請求賠償相當之金額，前已述之，
    惟按此項請求權，自理論言，雖係固有之權利，然其權利係基於侵權行為之規定
    而發生，自不能不負擔直接被害人之過失，倘直接被害人於損害之發生或擴大與
    有過失時，依公平之原則，亦應有民法第二百十七條過失相抵規定之適用（最高
    法院七十三年台再字第一八二號判例足資參酌）。本件車禍之發生，上訴人雖有
    未依規定行走行人穿越道之過失，已如前述，惟訴外人曾俊傑騎乘機車行經肇事
    路段之行人穿越道前，不僅未減速慢行，且遇上訴人步行穿越道路，未依規定暫
    停讓上訴人先行，亦為主要肇事原因，已如前述。爰審酌兩造之過失程度及損害
    發生當時之一切情狀，本院認訴外人曾俊傑對本件車禍之發生，應負擔百分之八
    十過失責任，上訴人應負擔百分之二十過失責任，此過失比例亦為被上訴人所不
    爭執（本院卷第三七頁）。則依過失相抵原則，訴外人曾俊傑應自行承擔百分之
    八十之損害，是被上訴人僅得各請求上訴人給付上開非財產賠償損害額之百分之
    二十，即各二十萬元。
七、綜上所述，被上訴人依民法第一百八十四條第一項前段、第一百九十四條之規定
    ，請求上訴人給付被上訴人各二十萬元，為有理由，應予准許。逾此所為請求，
    為無理由，均應予駁回。是則原審就應准許部分，判命上訴人給付，並為假執行
    之宣告，不應准許部分，駁回被上訴人之訴及假執行之聲請，核無違誤。兩造各
    就其敗訴部分上訴及附帶上訴，指摘原判決不當，求予廢棄改判，均為無理由，
    應予駁回其上訴及附帶上訴。
貳、上訴人請求非財產上損害賠償部分（即原審反訴部分）：
一、上訴人主張：訴外人曾俊杰於右揭時地駕車，未注意汽車駕駛人行經學校、行人
    穿越道前之路段應減速慢行，作隨時停車之準備，並讓行人先行通過，在未及煞
    車之情況下，自後撞擊上訴人之右大腿，致上訴人受有右髖骨及骨盤挫傷之傷害
    。又訴外人曾俊杰已因本件車禍致死，而被上訴人甲○○、乙○○分別為訴外人
    曾俊杰之父、母，且未拋棄繼承，為訴外人曾俊杰之繼承人，就訴外人曾俊杰上
    開侵權行為所生債務應已繼承。再上訴人於車禍發生後，上訴人未知訴外人曾俊
    杰亦有過失責任，至審理中經高雄市政府建設局車輛事故鑑定委員會於八十八年
    八月十九日鑑定，上訴人當日始知悉其侵權行為，上訴人於九十年四月九日提起
    反訴，未逾越二年時效，為此爰依民法第一百九十五條第一項之規定，請求被上
    訴人給付上訴人精神慰撫金二百萬元及其法定遲延利息等語。原審判決上訴人此
    部分全部敗訴，上訴人提起上訴，其上訴聲明：(一)原判決關於駁回上訴人反訴之
    部分廢棄。(二)被上訴人應連帶給付上訴人四十萬元，及自九十年四月十日起至清
    償日止，按週年百分之五計算之利息。
二、被上訴人則以：上訴人起訴已逾二年之時效期間等語置辯。上訴人上訴後，其答
    辯聲明：上訴駁回。
三、按因侵權行為所生之損害賠償請求權，自請求權人知有損害及賠償義務人時起，
    二年間不行使而消滅，民法第一百九十七條第一項前段定有明文。又關於侵權行
    為損害賠償請求權之消滅時效，應以請求權人實際知悉損害及賠償義務人時起算
    ，非以知悉賠償義務人因侵權行為所構成之犯罪行為經檢察官起訴，或法院判決
    有罪為準，最高法院七十二年臺上字第七三八號判例意旨參照。經查：上訴人於
    八十八年一月二十一日警訊中即供稱：「我因於八十八年元月十九日二十一時三
    十五分，在高雄市前鎮區○○○路一八三號前，被曾俊杰騎乘重機，從我後右方
    撞上，使我受傷」等語（警訊卷），且其自始於本件車禍之警偵查程序中，均否
    認有何過失致人於死之犯行等情，業經本院查閱刑事案卷屬實。故其於車禍發生
    當時應已知悉自己受有傷害及訴外人曾俊杰應自負過失責任等事實，而非以刑事
    檢察官起訴或法院判決，甚或鑑定結果為準。另訴外人曾俊杰於八十八年一月二
    十一日死亡，上開侵權行為之損害賠償責任，應由訴外人曾俊杰之父、母即被上
    訴人繼承，則被上訴人均為賠償義務人之情，為兩造所不爭執。上訴人因本件過
    失致人於死案件，於臺灣高雄地方法院檢察署檢察官之偵查程序中，上訴人、被
    上訴人甲○○皆曾於八十八年三月十七日出庭應訊，並於同月二十二日檢察官勘
    驗現場時均至現場回復案發經過，有該案卷可考，故上訴人應已知悉並可得而知
    被上訴人係訴外人曾俊杰之父、母，為訴外人曾俊杰之繼承人，即為賠償義務人
    ，惟上訴人遲於九十年四月九日始於原審提起本件反訴，請求被上訴人賠償，有
    該日之言詞辯論筆錄及反訴狀可稽（原審卷第十五頁、第四二頁），距上訴人知
    悉賠償義務人後，已逾民法第一百九十七條第一項所定之二年時效期間，故上訴
    人依民法第一百九十五條第一項之規定，請求被上訴人給付上訴人精神慰撫金二
    百萬元及其法定遲延利息，為無理由，應予駁回。
四、綜上所述，本件被上訴人主張上訴人業已時效消滅為可採，從而，上訴人本於侵
    權行為之法律關係，請求被上訴人給付精神慰撫金二百萬元及其法定遲延利息，
    即無理由。是則原審駁回其反訴及假執行之聲請，於法並無不合。上訴意旨指摘
    原判決不當，求予廢棄改判，為無理由，應駁回其上訴。
五、又本件事證已明，兩造其他攻擊防禦方法，均無礙於判決之基礎，爰無調查及逐
    一審酌必要，附此敘明。
據上論結，本件上訴及附帶上訴均為無理由，依民事訴訟法第四百四十九條第一項、
第七十八條、第八十五條第一項前段，判決如主文。
中      華      民      國    九十      年    十一    月      二十      日
                                      臺灣高等法院高雄分院民事第一庭
~B1審判長法官  黃金石
~B2      法官  吳登輝
~B3      法官  魏式璧
右為正本係照原本作成。
兩造就上訴人上訴部分均不得上訴。
被上訴人就附帶上訴部分上訴，須於判決送達後二十日內向本院提出上訴狀，其未表
明上訴理由者，應於上訴後二十日內向本院提出上訴理由書（均須按他造當事人之人
數附繕本）。上訴時應提出委任律師或具有律師資格之人之委任狀，並依附註條文規
定辦理。
中      華      民      國    九十      年    十一    月      二十二    日
~B法院書記官  林靜霙
附註：
民事訴訟法第四百六十六條之一：
對於第二審判決上訴，上訴人應委任律師為訴訟代理人，但上訴人或其法定代理人具
有律師資格者，不在此限。
上訴人之配偶、三親等內之血親、二親等內之姻親，或上訴人為法人、中央或地方機
關時，其所屬專任人員具有律師資格並經法院認為適當者，亦得為第三審訴訟代理人
。
第一項但書及第二項情形，應於提起上訴或委任時釋明之。
                                                                   Ａ


司法院資訊處製作；財團法人民間司法改革基金會備份。
